臺灣高雄地方法院民事判決　　　　　　　98年度訴字第1210號
原　　　告　許素琴
　　　　　　陳音慈
被　　　告　歐美珠
　　　　　　歐宗彪
共　　　同
訴訟代理人　葉天來律師
上列當事人間請求清償債務事件，本院民國100 年3 月29日言詞
辯論終結，判決如下：
    主      文
被告歐美珠應給付原告許素琴新台幣伍拾貳萬伍仟壹佰元、給付
原告陳音慈新台幣陸萬元，及均自民國九十七年九月二十一日起
至清償日止，按年息百分之五計算之利息。
原告其餘之訴駁回。
訴訟費用由被告歐美珠負擔十分之三，餘由原告負擔。
本判決第一項於原告許素琴、陳音慈分別以新台幣壹拾柒萬伍仟
元、貳萬元為被告歐美珠供擔保後得假執行。但被告歐美珠如以
新台幣伍拾貳萬伍仟壹佰元、陸萬元分別為原告許素琴、陳音慈
預供擔保後得免為假執行。
原告其餘假執行之聲請駁回。
    事實及理由
一、原告主張：
（一）原告許素琴部份：被告合夥經營承攬工程事業，並以借用
      他人所設立公司之名義承攬工程方式（俗稱借牌），於民
      國96年間以富貿營造股份有限公司（下稱富貿公司）名義
      承攬高雄市政府96年度三民區溝渠維修工程及96年度旗津
      、鼓山及鹽埕區溝渠維修工程，於97年以宏錩營造有限公
      司（下稱宏錩公司）名義承攬高雄市97年度前鎮及小港溝
      渠維修工程，以征揚營造工程股份有限公司（下稱征揚公
      司）名義承攬高雄市97年各區涵溝館零星維修工程，被告
      於承攬上開工程後因急需資金，乃向原告許素琴央求借貸
      資金，原告許素琴即以下列方式借款予其二人：(1)由原告
      許素琴以信用卡代為刷卡付款之方式，借給被告工程加油
      款、工程所需款、辦公室生財器具及餐費款共新臺幣（下
      同）816,703 元，(2)由原告許素琴以借支票給被告之方式
      ，借給被告13張支票，而借給被告給付員工薪資、工程車
      修護費、卡車運費、貨款、餐費等之金額共637,100 元，
      上開二部份之借款金額合計共為1,453,803 元，(3)又被告
      歐美珠另於97年6 月9 日向原告借用票號YC000000 0號、
      發票日期97年7 月30日、票面金額350,000 元之支票1 張
      （下稱系爭支票），迄未返還。兩造於借款時約定於被告
      以富貿公司名義所承攬之工程款結清時返還借款，並以宏
      錩公司名義承攬工程利潤之15% 、征揚公司名義承攬工程
      利潤50% 作為借貸之對價，被告並交付原告許素琴其以富
      貿公司名義承攬工程之押標金轉存履約保證金收據2 張（
      下稱保證金收據）作為還款之擔保，被告二人並同意連帶
      負清償之責，詎被告以富貿公司名義承攬之工程於97年7
      月結算後，竟拒絕返還借款，爰依消費借貸法律關係請求
      被告返還系爭借款。
（二）原告陳音慈部份：原告陳音慈係被告二人合夥關係所僱用
      之員工，每月薪資20,000元，詎被告竟積欠自97年6月起
      至同年8月止之薪資共計60,000元迄未給付。又被告歐美
      珠於97年5月28日竊取原告陳音慈之台灣銀行前鎮分行金
      融卡盜領13,000元。爰依兩造間之僱傭契約請求被告連帶
      給付薪資60,000元，另依侵權行為之法律關係請求被告歐
      美珠給付13,000元，及自盜領翌日起算之法定遲延利息。
（三）聲明：(一)被告歐美珠應將系爭350,000元支票返還原告許
      素琴。(二)被告歐美珠、歐宗彪應連帶給付原告許素琴1,45
      3,803元、原告陳音慈60,000元，及均自起訴狀繕本送達
      翌日起至清償日止，按年息5%計算之利息。(三)被告歐美珠
      應給付原告陳音慈13,000元，及自97年5月29日起至清償
      日止，按年息5%計算之利息。(四)並願供擔保，請求宣告假
      執行。
二、被告方面：
（一）被告歐美珠則以下情抗辯：
  １、原告許素琴部份：
    (1)被告歐美珠並未向富貿公司、宏錩公司、征揚公司借牌承
      攬上開工程，上述工程係上開公司承攬後將土木部份之工
      程轉包給被告歐美珠。其亦未與被告歐宗彪合夥，被告歐
      宗彪只是單純受僱於被告歐美珠。
    (2)而就借款部份：
      被告歐美珠並未以由原告許素琴刷信用卡代為購物之方
        式向原告許素琴借款，原告主張之上開信用卡借款及承
        攬工程期間，兩造情同姐妹，住在一起，日常開銷不計
        較彼此，由原告許素琴刷信用卡購物之金額，並非借款
        ，而是兩造間之日常開銷，且被告歐美珠由原告許素琴
        刷信用卡代為購物部份，亦只有十幾萬元而已，惟因時
        間大久已記不清楚確切的金額，又原告許素琴代為刷卡
        購物之後，被告歐美珠都會當場或於之後隔幾天即付現
        金給原告許素琴。至於原告許素琴所提出的其他刷卡購
        物消費明細金額，在超過十幾萬元以外部份，均是原告
        許素琴自己本身之消費，與被告歐美珠無關。
      被告歐美珠雖有向原告許素琴借用13張支票，金額共63
        7,100 元，但原告許素琴供提示上開支票付款甲存帳中
        之金額，均是由被告存入或由被告交付現金予原告許素
        琴，再由原告許素琴存入供提示，其已將支票借款以上
        開方式返還。
    (3)、就借用系爭350,000元支票部份：
        被告歐美珠已將系爭支票持向訴外人卓慧莉借款而將系
        爭支票交付予卓慧莉，無法返還予原告許素琴。
    (4)、上開保證金收據之所有人係富貿公司而被告歐美珠，被
        告歐美珠當時只是因代富貿公司跑腿代辦文件而暫時持
        有，係原告許素琴係於與被告歐美珠同住時，擅自將保
        證金收據取走，被告歐美珠並無將保證金收據交付予其
        作為借款擔保之情事。
  ２、原告陳音慈部份：
      原告陳音慈雖是被告歐美珠所僱用之員工，每月薪資20,0
      00元，但97年6 月起至同年8 月止之薪資共計60,000元，
      其已以現金給付原告陳音慈，並未積欠原告陳音慈任何薪
      資。另被告歐美珠亦未盜領原告陳音慈之13,000元存款，
      該13,000元存款係原告陳音慈稱其因忙碌無時間領款，請
      被告歐美珠持其提款卡代其提款並告知密碼，否則被告歐
      美珠如何會知道原告之提款卡密碼而能領款成功等語，資
      為抗辯。
（二）被告歐宗彪則辯稱：其只是單純受僱於被告歐美珠，並非
      被告歐美珠之合夥人，其亦未向原告許素琴借款，被告歐
      美珠有無向原告許素琴借款其不清楚等語，資為抗辯。
（三）並均聲明：駁回原告之訴；如受不利之判決，願供擔保請
      求宣告免為假執行。
三、兩造不爭執事項及爭點：
（一）不爭執事項：
  １、被告歐美珠持原告許素琴簽發之系爭支票向他人借款，尚
      未歸還原告許素琴，並有被告歐美珠簽立之借據為證（卷
      一第103 頁）。
  ２、上開保證金收據，富貿公司嗣後業已將上開保證金收據登
      報作廢並向業主領取保證金。
  ３、原告陳音慈為被告歐美珠僱用之員工。
  ４、原告陳音慈於臺灣銀行前鎮分行000000000000號之存款帳
      戶，於97年5月28日被提款13,000元，有上開帳戶存提款
      資料在卷可稽（卷一第104-105頁）。
（二）本件爭點：
  １、原告許素琴請求被告連帶返還借款1,453,803元，有無理
      由？
  ２、原告許素琴請求被告返還系爭350,000元支票，有無理由
      ？
  ３、被告歐宗彪是否亦為原告陳音慈之雇主？被告是否積欠原
      告陳音慈3個月薪資未付？原告陳音慈請求被告連帶給付
      薪資60,000元，有無理由？
  ４、被告歐美珠是否曾盜領原告陳音慈之13,000元存款，而應
      負侵權行為賠償責任？
四、原告許素琴請求被告連帶返還借款1,453,803元，有無理由
    ？
（一）被告是否共同向原告許素琴借款，並同意連帶負清償責任
      ：
  １、按「稱消費借貸者，謂當事人一方移轉金錢或其他代替物
      之所有權於他方，而約定他方以種類、品質、數量相同之
      物返還之契約。」，民法第474條第1項定有明文，依此規
      定，消費借貸契約之成立，自必須以兩造當事人間就借款
      之金額、數量確已達成合意，及貸予金錢之一方，已交付
      金錢為成立及生效要件。次按「當事人主張有利於己之事
      實者，就其事實有舉證之責任。」，民事訴訟法第277條
      前段定有明文。又「民事訴訟如係由原告主張權利者，應
      先由原告負舉證之責，若原告先不能舉證，以證實自己主
      張之事實為真實，則被告就其抗辯事實即令不能舉證，或
      其所舉證據尚有疵累，亦應駁回原告之請求。」、「請求
      履行債務之訴，除被告自認原告所主張債權發生原因之事
      實外，應先由原告就其主張此項事實，負舉證之責任，必
      須證明其為真實後，被告於其抗辯事實，始應負證明之責
      任，此為舉證責任分擔之原則。」，有最高法院17年上字
      第917號及43年台上字第377號判例之要旨可參。本件原告
      主張被告係共同向原告借用系爭借款，並同意連帶負清償
      責任，惟為被告所否認，依上開法條規定及最高法院判例
      要旨之說明，原告自必須就兩造間曾共同於何時、就多少
      金額已達成合意，及已交付被告多少借款金額，且被告曾
      有同意連帶負清償責任之事實，舉證以實其說。
  ２、被告二人是否合夥、是否以俗稱借牌之方式承攬工程：
      原告雖主張被告二人係合夥，惟為被告所否認，原告自應
      舉證以實其說。查原告許素琴就此之證據方法，係陳稱被
      告二人是合夥關係，被告二人曾經因為工程款不夠一起來
      向其借錢，其母許王阿衿有看到等語，然證人許王阿衿則
      係證稱「他們之間的糾紛我不清楚，我知道的是被告歐美
      珠曾經住在我家一年三個月，這中間有一次去年97年3 月
      25日左右，有一天被告歐美珠（被告歐宗彪沒有在場）跟
      我說他要標工程他錢不夠，要跟我借70萬元去標工程，說
      大約二個月就要還給我，後來時間到了他就跑掉了，我就
      開始找人，後來被告歐宗彪（是被告歐美珠的弟弟）出來
      跟我講，跟我保證說他一定會還給我，而且跟我說這件工
      程是他跟歐美珠二人合夥公家的，後來錢還是沒有還給我
      ，而且開始就不接我電話。」等語（卷一第181頁以下）
      ，證人所證稱之他們之間（兩造間）的糾紛其不清楚，其
      所知道者只有其個人與被告歐美珠間之借款等語，顯與原
      告所稱之「被告二人是合夥關係，被告二人曾經因為工程
      款不夠一起來向其借錢，其母許王阿衿有看到」云云不符
      。至證人雖證稱被告歐宗彪曾向其陳稱與被告歐美珠是合
      夥云云，惟證人係原告許素琴之母，並與被告歐美珠有借
      款糾份，其證詞已難免有偏頗之虞，再審酌證人所證述之
      97年3 月25日左右，被告歐美珠向其借70萬元去標工程時
      ，被告歐宗彪並不在場，及證人並未提出足以證明被告歐
      宗彪確有向其自承與歐美珠二人係合夥等語之證據，且證
      人之證詞未經具結，亦缺乏可靠性之擔保等情，證人之證
      詞，應不足採信。又原告許素琴自承借款大部份都是被告
      歐美珠向其借款，被告歐宗彪只是有很多次在場而已（卷
      一第123 頁），衡諸常情，被告二人如確是合夥，則在原
      告所主張之多達3 百餘次之借款過程中，被告歐宗彪多多
      少少亦應會偶而單獨出面向原告許素琴借款，始為合理，
      原告之主張，顯與常情有違，不足採信。另被告歐美珠並
      非向富貿公司、宏錩公司、征揚公司借牌承攬工程，而是
      上開公司之下包之事實，亦有高雄市政府勞資爭議調解委
      員會函送之調解會議紀錄、宏錩公司法定代理人廖武雄說
      明書、工程契約、工程簽到簿等（卷一第140-141 頁）在
      卷可稽，並經證人即宏錩公司負責人廖武雄證稱被告只是
      其等之下包屬實在卷（卷二第47頁），堪認屬實，原告之
      主張，亦不足採。綜上情節，原告此部份之主張，均與事
      實不符，不足採信。
  ３、就被告歐宗彪是否與被告歐美珠共同借款部份：
      原告許素琴主張被告歐宗彪係與被告歐美珠共同向其借款
      ，並同意與被告歐美珠連帶負清償責任之事實，為被告所
      否認，而原告許素琴僅空言主張，並未舉證以實其說，依
      上開最高法院17年上字第917 號及43年台上字第377 號判
      例要旨之說明，已不足採信。另依前段所述之在原告許素
      琴所主張之多達3 百餘次之借款過程中，大部份都是被告
      歐美珠向其借款，被告歐宗彪只是在場，而未單獨出面向
      原告許素琴借款，原告許素琴之主張顯與常情有違之情形
      ，亦應為不利於原告許素琴之認定，而認原告許素琴此部
      份主張，不足採信。
（二）被告歐美珠向原告許素琴借用多少金額部份：
  １、就原告許素琴主張被告歐美珠以信用卡借款部份：
      原告許素琴雖提出其所自行制作之信用卡消費明細表、信
      用卡刷卡帳單（卷一第8-100、228-244頁））為證，惟信
      用卡消費明細表、信用卡刷卡帳單只能證明原告許素琴曾
      為上開信用卡消費，而不足以證明及認定兩造間曾有消費
      借貸之合意，及上開信用卡消費之金額係交付予被告。又
      原告許素琴自承借款大部份都是被告歐美珠向其借款，被
      告歐宗彪只是有很多次在場而已，則被告歐宗彪在原告所
      主張之多達3 百餘次之借款過程中，均未單獨出面向原告
      許素琴借款，與如係共同借款，被告歐宗彪多多少少亦應
      會偶而單獨出面向原告許素琴借款之常情有違，業見前述
      。另原告許素琴與被告歐美珠間之其他支票借款部份及借
      用支票部份曾有寫借款借據（卷一第104 、169 頁）之情
      形，另原告許素琴之母即證人許王阿衿與被告歐美珠間之
      借款關係亦有寫借款借據（卷一第185 頁），堪認原告許
      素琴及其母許王阿衿均知道借款須寫借據做為證據以保護
      其權益，然就原告許素琴主張之信用卡借款部份，因無直
      接之資金流向往來，比借用支票之借款更須有借據才足以
      證明之情形，原告許素琴竟未要求被告書寫借據，而與原
      告許素琴知悉借款須寫借據，及原告許素琴就與被告歐美
      珠間之其他借款關曾有寫借據之情形不符。綜上事證，依
      上開最高法院17年上字第917 號及43年台上字第377 號判
      例要旨之說明，應為不利於原告之認定，故原告主張被告
      有上開信用卡借款云云，不足以認定屬實。
  ２、就原告主張被告歐美珠以借用支票方式借款部份：
      按「原告於起訴原因已有相當之證明，而被告於抗辯事實
      並無確實證明方法，僅以空言爭執者，當然認定其抗辯事
      實之非真正，而應為被告不利益之裁判。」；「原告對於
      自己主張之事實已盡證明之責後，被告對其主張，如抗辯
      其不實並提出反對之主張者，則被告對其反對之主張，亦
      應負證明之責，此為舉證責任分擔之原則。」，有最高法
      院18年上字第1679號及18年上字第2855號判例之要旨可參
      。經查，被告歐美珠就其曾向原告借用13支票之事實，並
      不爭執，而僅以其業已清償抗辯，惟為原告所否認，依上
      開法條之規定及判例要旨之說明，自應由被告歐美珠就其
      所抗辯之業已清償事實舉證以實其說。經查，被告歐美珠
      雖抗辯其向原告所借用之13張支票，共637,100 元之付款
      資金，均係其所存入或提供云云，惟查：上開支票中只
      有票號YC0000000 、面額50,000元之支票，供提示之50,0
      00金，是由被告歐美珠委由訴外人廖惠英所存入，為原告
      許素琴所不爭執（卷二第48頁），及被告歐美珠確曾於97
      年6 月3 日存入62,000元至許素琴上開支票存款之000000
      000000號甲存帳戶內，供票號YC 0000000、YC0000000 ，
      面額分別為12,000元、50,000元之支票提示之用，有華南
      商業銀行屏東分行函及所檢送之存款憑條在卷可稽（卷二
      第35-36 頁），合計共112,000 元部份，堪認屬實外，
      至於其餘支票供提示之資金，依華南商業銀行籬仔內分行
      函、苓東分行函、高雄分行檢送之存款憑條所示（卷二第
      24、39、56頁），係由原告許素琴所存入，並非被告歐美
      珠所存入；而就此部份存入之金額，被告歐美珠雖又抗辯
      係其交付現金予原告許素琴，再由原告許素琴存入云云，
      惟為原告許素琴所否認，依上開最高法院18年上字第1679
      號及18年上字第2855號判例要旨之說明，被告歐美珠自應
      舉證以實其說，惟被告歐美珠僅以空言爭執而未舉證以實
      其說，即不足以認定係屬真正，而應受不利益之裁判，故
      被告歐美珠此部份之抗辯，即不足採信。
  ３、上開保證金收據是否被告歐美珠交付予原告許素琴作為借
      款之擔保部份：
      原告許素琴主張之此部份事實，為被告所否認，而原告僅
      空言主張，並未舉證以實其說，依上開最高法院17年上字
      第917 號及43年台上字第377 號判例要旨之說明，即已不
      足採信。況依前述，被告歐美珠並非向富貿公司、宏錩公
      司、征揚公司借牌承攬工程，而只是上開公司之下包，業
      見前述，另上開保證金收據上已載明係富貿公司所有而非
      被告歐美珠所有，依此保證金收據上所載之名義人為富貿
      公司之情形，即可知並非被告歐美珠所有，被告歐美珠並
      無將上開保證金收據作為借款擔保之權利，又富貿公司嗣
      後業已將上開保證金收據登報作廢並向業主領取保證金，
      而原告就此並未向富貿公司及被告提出刑事或民事訴訟，
      為原告所不爭執之事實，亦與如確有上開事實，原告許素
      琴應會提出相關民刑事訴訟始為合理之常情不符。故綜依
      上開事證，被告辯稱其並未將上開保證金收據交付予原告
      許素琴作為借款擔保之情事，應堪採信，原告許素琴之此
      部份主張，則與事實不符，而不足採信
（三）綜上說明，被告歐美珠向原告所借用而尚未返還之借款金
      額應為525,100元（0000000000000＝525100）。
五、原告許素琴請求被告返還系爭350,000元支票，有無理由？
    系爭支票因被告向訴外人卓慧莉借款而將系爭支票交付予卓
    慧莉，卓慧莉因向龔秀美借款而又再將系爭支票向交付予龔
    秀美，業據證人卓慧莉結證證述屬實在卷（卷第284 頁），
    系爭支票既因被告向訴外人借款而背書交付予卓慧莉，卓慧
    莉則已再交付予龔秀美，其持有人即為龔秀美而非被告，堪
    認屬實，被告既已非系爭支票之持有人，即已無權利返還予
    原告許素琴，且因支票係無因證據，原告亦不得對抗龔秀美
    ，故原告之此部份請求，因被告已給付不能而無法返還，原
    告許素琴之此部份請求，即無理由。
六、被告歐宗彪是否亦為原告陳音慈之雇主？被告是否積欠原告
    陳音慈3個月薪資未付？原告陳音慈請求被告連帶給付薪資
    60,000元，有無理由？
（一）原告陳音慈雖主張其是被告二人所共同僱用，被告歐宗彪
      亦為其雇主，惟為被告歐宗彪所否認，原告自應舉證以實
      其說，然原告僅空言主張，而未舉證以實其說，依上開最
      高法院17年上字第917 號及43年台上字第377 號判例要旨
      之說明，即不足採信。又原告陳音慈雖主張被告二人係合
      夥，然被告二人並非合夥，業見上開原告歐美珠部份之說
      明。故原告陳音慈之雇主應認為只有歐美珠一人。
（二）被告歐美珠對原告陳音慈確是其僱用之員工，每月薪資
      20,000元，97年6月起至同年8月止之薪資共計60,000元並
      不爭執，而僅以其已以現金給付抗辯，惟為原告陳音慈所
      否認，依上開最高法院18年上字第1679號及18年上字第28
      55號判例要旨之說明，被告歐美珠自應就其確已給付原告
      陳音慈現金薪資之事實舉證以實其說，惟被告僅以空言爭
      執而未舉證以實其說，並於本院審理中自承無法提出證據
      以證明之，則其抗辯之上開事實即不足以認定係屬真正，
      而應受不利益之裁判。故被告此部份之抗辯，即不足採信
      ，而仍應負給付責任。
七、被告歐美珠是否曾盜領原告陳音慈之13,000元存款，而應負
    侵權行為賠償責任部份：
    按事實有常態與變態之分，其主張常態事實者無庸負舉證責
    任，反之，主張變態事實者，則須就其所主張之事實負舉證
    責任，有最高法院86年度台上字第891號、90年度台上字第2
    308號、74年度台上字第2143號、86年度台上字第717號判決
    之要旨可資參照。原告陳音慈雖主張被告歐美珠盜領其13,0
    00元存款，惟查，被告歐美珠如係竊取原告陳音慈之金融卡
    ，衡諸常情，被告歐美珠應無法知道金融卡之提款密碼，而
    無從順利提款，再參以原告陳音慈於歐美珠領取上開存款後
    ，迄今並未向警察機關報案，亦未向台灣銀行請求協助，有
    台灣銀行高雄分行及前鎮分行函（卷一第168、170頁）在卷
    可稽，亦與一般人金融卡遭竊且存款已遭盜領時，均會報警
    追究盜領之人之刑罰責任並以期能取回存款之常情不符。又
    原告陳音慈雖陳稱其因怕忘記密碼所以金融卡的袋子裡面都
    會放一張紙條記載密碼云云，惟此與一般人因怕金融卡遺失
    或遭竊後遭他人盜領存款，通常均不會在金融卡內放任何記
    載密碼之資料之常情不符，自屬變態事實，而原告陳音慈就
    此變態事實並未舉證以實其說，而僅空言主張，自無從採信
    。故原告陳音慈之此部份主張，不足採信，被告歐美珠辯稱
    其並無盜領之侵權行為，則與事實相符，而堪採信，則原告
    陳音慈之此部份請求，即屬無據，應予駁回。
八、綜上所述，原告之上開請求，於原告許素琴得依消費借貸之
    法律關係，請求被告歐美珠給付525,100元，及原告陳音慈
    得依僱傭法律關係，請求被告歐美珠給付60,000元，及均自
    起訴狀繕本送達翌日之97年9月21日起至清償日止，按年息
    5%計算之利息部份，為有理由，應予准許。至原告之其餘請
    求，為無理由，應予駁回。
九、本判決主文第1 項就原告勝訴部份，兩造分別陳明願供擔保
    ，聲請宣告假執行或免為假執行，經核並無不合，爰分別酌
    定相當之擔保金額併予宣告之。至於原告其餘假執行之聲請
    ，因訴之駁回而失所依附，不應准許，應併予駁回。
十、本件事證及法律關係已臻明確，兩造其餘主張、陳述及舉證
    ，經審酌後核與判決結果不生影響，爰不一一論列，附此敘
    明。
十一、訴訟費用負擔之依據：民事訴訟法第79條、第85條第1項
      。
中    華    民    國   100    年    4     月    18    日
                  民事第四庭  法  官  郭文通
正本係照原本作成。
如對本判決上訴，須於判決送達後20日內向本院提出上訴狀。如
委任律師提起上訴者，應一併繳納上訴審裁判費。
中    華    民    國   100    年    4     月    18    日
                              書記官  黃琬婷